【裁判字號】    95,重訴,3
【裁判日期】    950821
【裁判案由】    分割共有物
【裁判全文】
臺灣臺東地方法院民事判決               95年度重訴字第3號
原      告  丑○○
            甲○○○
            戊○○○
共      同
訴訟代理人  邱聰安律師
被      告  癸○○
訴訟代理人  卯○○
被      告  庚○○
            辛○○
            子○○
            寅○○
            乙○○○
            丙○○
            丁○○
                      樓
            己○○
上  八  人
訴訟代理人  辰○○
被      告  壬○○
上列當事人間請求分割共有物事件，本院判決如下：
    主  文
原告之訴駁回。
訴訟費用由原告負擔。
    事實及理由
一、原告主張：坐落臺東縣臺東市○○段5號、7號、37號、38號
    土地 (以下簡稱系爭4筆土地)，為兩造所共有，應有部分分
    別如附表1、2所示，系爭4筆土地共有人之一陳鄭金花 (應
    有部分均各為144分之3)於民國90年12月11日死亡，其應有
    部分應由繼承人即被告壬○○以外之被告繼承，惟尚未辦理
    繼承登記。兩造就系爭土地無法達成協議分割，復未訂立不
    分割契約，又無不能分割之情事。為此，爰依民法第823條
    第1項、第824條訴請合併分割系爭4筆土地。並聲明求為判
    決：准將系爭4筆土地以原物參酌附圖位置依共有比例分配
    與兩造。
二、被告癸○○則以：原告提起本件訴訟前，被告未曾收受原告
    請求協議分割系爭4筆土地之通知。系爭4筆土地為祖產，原
    告前曾表示被告可分得50坪建地，但依原告提出之分割方案
    無法看出被告分得部分，不同意原告分割方案等語，資為抗
    辯。
三、被告庚○○、辛○○、子○○、寅○○、乙○○○、丙○○
    、丁○○、己○○表示：同意按原告提出之分割方案分割。
    但於原告提起本件訴訟前，被告未曾收受原告請求分割系爭
    4筆土地之通知等語。
四、被告壬○○表示：同意原告之分割方案。但於原告提起本件
    訴訟前，被告未曾收受原告請求分割系爭4筆土地之通知等
    語。
五、按原告之訴，依其所訴之事實，在法律上顯無理由者，法院
    得不經言詞辯論，逕以判決駁回之，民事訴訟法第249條第2
    項定有明文。次按法院裁判分割共有物而以原物分配於各共
    有人時，係使共有關係變更為單獨所有，其性質為共有人間
    應有部分之交換，自屬處分行為，如係變賣共有物而以價金
    分配於共有人，即係以處分共有物為分割之方法，均以共有
    人之處分權存在為前提，如果共有人就共有物並無處分權可
    資行使，法院即無從基此為裁判分割。本件被上訴人之被繼
    承人某甲及某乙死亡後，被上訴人迄未辦理繼承登記，依民
    法第759條規定，自不得處分該應有部分，上訴人未先行或
    同時請求被上訴人辦理繼承登記，逕訴請分割共有物，自有
    未當，最高法院著有69年臺上字第1134號判例可資參照。是
    以共有物之分割，性質上為處分行為，依民法第759條規定
    ，因繼承於登記前，已取得不動產物權者，非經登記，不得
    處分其物權，故不動產所有權之共有人死亡者，於其繼承人
    未辦理繼承登記以前，就該共有人之應有部分，依法尚不得
    為處分行為，自不得請求分割共有物。經查，系爭4筆土地
    共有人之一陳鄭金花 (應有部分均各為144分之3)於90年12
    月11日死亡，其繼承人為被告壬○○以外之被告9人，有戶
    籍謄本 (見本審卷第34頁至第43頁)、繼承系統表 (見本審
    卷第44頁)在卷可稽。又陳鄭金花之繼承人迄未辦理繼承登
    記之情，為兩造所不爭執，並有本院民事科簡答表附卷可按
    。是依民法第759條規定，系爭4筆土地有關陳鄭金花之應有
    部分，於陳鄭金花死亡後，其繼承人即被告壬○○以外之被
    告9人固於辦理繼承登記前已取得該應有部分之不動產所有
    權，惟在其繼承人辦畢繼承登記前，依法自不得為物權之處
    分行為。就此，受命法官依民事訴訟法第199條規定行使闡
    明權，於95年5月4日準備程序期日詢以原告：「 (問：陳鄭
    金花之應有部分現如何處理？)陳鄭金花的繼承人就是被告9
    人，到目前都沒有辦理繼承登記。」、「 (問：就有關陳鄭
    金花應有部分未經繼承登記，原告有何意見？)被告9人都沒
    有辦理拋棄繼承，所以由被告9人當然繼承。」等語 (見本
    審卷第82頁)；於95年6月29日復詢以：「 (有關系爭4筆土
    地陳鄭金花之應有部分原告是主張如何分割？)因為陳鄭金
    花之繼承人未辦理繼承登記，所以由其繼承人按其應繼分予
    以繼承。」、「 (提示本審卷第82頁，除壬○○外，其餘被
    告表示不想辦理繼承登記，將來要將該部分送給政府，此部
    分原告有何意見？)因為被告已經當然繼承，沒有拋棄繼承
    ，所以仍然請求按照訴之聲明分割，至於被告將來要將土地
    捐給政府，是他們的事情。」等語 (見本審卷第131頁至第
    132頁)。原告既未先行請求陳鄭金花之繼承人即被告壬○○
    以外之被告9人就陳鄭金花之應有部分辦理繼承登記，或於
    提起本件分割共有物訴訟之同時，請求其繼承人辦理繼承登
    記，本院自無從就系爭4筆土地逕為分割共有物之判決。
六、綜上所述，系爭4筆土地就共有人陳鄭金花之應有部分既未
    經其繼承人辦理繼承登記，而不得處分，原告提起本件分割
    共有物之訴，求為裁判分割系爭4筆土地，於法律上顯無理
    由，爰不經言詞辯論，逕予判決駁回。
據上論結：本件原告之訴為顯無理由，依民事訴訟法第249條第2
項、第85條第1項前段、第78條，判決如主文。
中    華    民    國    95    年    8     月    21    日
                  民事庭    法  官  王漢章
                            法  官  曾宗欽
                            法  官  簡芳潔
┌───────────────────────────┐
│附表1：臺東縣臺東市○○段7號、37號、38號土地          │
├───────┬────────┬──────────┤
│  共  有  人  │  應  有  部  分│  備     註         │
├───────┼────────┼──────────┤
│  丑○○      │  6分之3        │                    │
│  戊○○○    │  6分之1        │                    │
│  甲○○○    │  6分之1        │                    │
│  陳鄭金花    │  144分之3      │ 90年12月11日死亡   │
│  癸○○      │  144分之3      │                    │
│  庚○○      │  144分之3      │                    │
│  辛○○      │  144分之3      │                    │
│  子○○      │  144分之3      │                    │
│  寅○○      │  144分之3      │                    │
│  乙○○○    │  144分之3      │                    │
│  丙○○      │  144分之1      │                    │
│  丁○○      │  144分之1      │                    │
│  己○○      │  144分之1      │                    │
└───────┴────────┴──────────┘
┌───────────────────────────┐
│附表2：臺東縣臺東市○○段5號土地                      │
├───────┬────────┬──────────┤
│  共  有  人  │  應  有  部  分│  備     註         │
├───────┼────────┼──────────┤
│  丑○○      │  6分之3        │                    │
│  壬○○      │  6分之1        │                    │
│  甲○○○    │  6分之1        │                    │
│  陳鄭金花    │  144分之3      │ 90年12月11日死亡   │
│  癸○○      │  144分之3      │                    │
│  庚○○      │  144分之3      │                    │
│  辛○○      │  144分之3      │                    │
│  子○○      │  144分之3      │                    │
│  寅○○      │  144分之3      │                    │
│  乙○○○    │  144分之3      │                    │
│  丙○○      │  144分之1      │                    │
│  丁○○      │  144分之1      │                    │
│  己○○      │  144分之1      │                    │
└───────┴────────┴──────────┘
以上正本係照原本作成
如對本判決上訴，須於判決送達後20日內向本院提出上訴狀
中    華    民    國    95    年    8     月    21    日
                            書記官  林宏蔚


司法院資訊處製作；財團法人民間司法改革基金會備份。
